臺灣臺南地方法院民事判決　　　　　　　92年度訴字第1856號
原　　　告　乙○○
　　　　　　己○○
　　　　　　甲○○
兼右三人共同
法定代理人　庚○○
被　　　告　丙○○
　　　　　　辛○○
上列當事人間請求損害賠償事件，經本院於民國94年8月1日言詞
辯論終結，判決如下：
    主      文
原告之訴及假執行之聲請均駁回。
訴訟費用由原告負擔。
    事實及理由
一、程序事項：
  (一)本件被告辛○○經合法通知，未於最後言詞辯論期日到場，
    核無民事訴訟法第386條所列各款情形，爰依原告之聲請，
    由其一造辯論而為判決。
  (二)按訴狀送達後，原告不得將原訴變更或追加他訴，但擴張或
    減縮應受判決事項之聲明者，不在此限。民事訴訟法第255
    條第1項第3款定有明文。本件原告起訴時，請求金額本為原
    告乙○○部分新臺幣（下同）250,000元，原告己○○部分
    490,000元，原告甲○○部分730,000元，原告庚○○部分
    1,530,000元；嗣於訴訟進行中，擴張聲明為原告乙○○部
    分536,000元，原告己○○部分804,000元，原告甲○○部分
    1,364,000元，原告庚○○部分3,063,800元，依前揭法條所
    示，應予准許。
二、原告主張：
  (一)被告丙○○與原告庚○○係夫妻，被告丙○○因與訴外人黃
    秋萍有不正當之關係，由原告庚○○訴請離婚，經鈞院於民
    國92年1月間以91年度婚字第883號判決准予離婚，子女即原
    告乙○○、己○○、甲○○三人之監護權均歸庚○○，被告
    丙○○不服提起上訴，在上訴期間，除請被告辛○○出庭作
    證外，被告丙○○為了避免原告庚○○將來勝訴後，行使夫
    妻剩餘財產分配請求權，且為了規避負擔子女即原告乙○○
    、己○○、甲○○三人將來向其求償生活及教育費用，意圖
    脫產，竟然與其所僱用之會計小姐被告辛○○，明知其二人
    之間並沒有真正買賣之意思與行為，且辛○○家境不好、半
    工半讀並辦理助學貸款，根本沒有能力購買丙○○名下價值
    數千萬元之不動產，二人卻於92年4月24日虛偽訂立買賣契
    約書，並向各地政事務所申請過戶登記，致使各地政機關被
    矇騙，而分別於92年5月間以買賣為登記原因，將被告丙○○所有如附表1所示不動產（以下簡稱為系爭不動產）移轉
    登記給被告辛○○，該二人之行為，已侵害原告乙○○、己○○、甲○○三人求償生活費及教育費之權利，讓庚○○增
    加生活上之負擔，已侵害庚○○之財產權，被告丙○○名下
    已無財產可供分配，並侵害庚○○將來依民法第1030條之1
    剩餘財產之分配請求權，故原告請求權之基礎為民法第184
    條及第185條侵權行為責任。
  (二)被告丙○○抗辯稱：於判決離婚時已負債累累，並不實在，
    依舉證責任分配原則，應負舉證之責。被告二人如未偽造文
    書做假買賣，依通常情形，原告庚○○應可行使夫妻剩餘財
    產分配請求權，可獲得法律上妻應得之部份，依民法第216
    條第2項之規定，視為喪失預期可得之利益，自得請求損害
    賠償。
  (三)原告請求金額之計算方式如下：
    (1)扶養費部份：
      原告乙○○於74年10月8日出生，自94年1月6日判決離
        婚起到97年6月30日止（共3年半為42個月）。學費
        400,000元、生活費672,000元，共計1,072,000元。父
        母各負擔1/2，為536,000元。
      原告己○○於79年2月27日出生，自94年1月6日判決離
        婚起到18歲（97年2月27日）止，每個月食衣住行育樂
        醫療費約16,000元共38個月608,000元，大學4年預估
        1,000,000元，合計1,688,000元。父母各負擔1/2，為
        804,000元。
      甲○○於84年11月25日出生，自94年1月6日判決離婚起
        至18歲止（共9年）。每個月食衣住行育樂醫療費約
        16,000元，9年為108個月共1,728,000元，大學4年預估
        1,000,000萬，合計2,728,000元，父母各負擔1/2，為
        1,364,000元。
    (2)庚○○請求部份：
      不當得利部份為576,000元。明細如下：
        1.乙○○於74年10月8日出生，自92年1月6日起與母親
          同住至94年1月6日判決離婚為止，共2年每個月食衣
          住行育樂醫療費約16,000元，2年為24個月共384,000
          元。父母各負擔1/2，為192,000元。
        2.己○○於79年2月27日出生，自92年1月6日起與母親
          同住，至94年1月6日判決離婚，共2年每個月食衣住
          行育樂費約16,000元，2年為24個月共384,000元。父
          母各負擔1/2，為192,000元。
        3.甲○○於94年11月25日出生，自92年1月6日起與母親
          同住，至94年1月6日判決離婚，共2年，每個月食衣
          住行育樂醫療費約16,000元，2年為24個月共384,000
          元。父母各負擔1/2，為192,000元。
      剩餘財產部份（如附表2）被告丙○○名下財產為
        13,706,800元，應付1/2給原告庚○○6,853,400元。庚○○名下財產3,755,600元，應付1/2給被告丙○○
        1,877,800元。相抵銷後，被告丙○○尚應給付被告庚○○4,975,600元。因原告無力繳裁判費，聲請請求一
        半即2,487,800元。
  (四)以上各項給付義務，被告丙○○為人夫婿、父親，依民法親
    屬編相關規定，本應負擔給付義務，但其與被告辛○○共同
    偽造文書脫產，已侵害原告求償之權利，如僅對被告丙○○
    一人求償，丙○○名下已無財產可供執行，故被告二人應就
    侵權行為負連帶賠償責任。
  (五)聲明：被告應連帶給付原告乙○○536,000元，原告己○○804,000元，原告甲○○1,364,000元，原告庚○○
    3,063,800元，及均自起訴狀繕本送達翌日起至清償日止，
    按週年利率5%計算之利息。原告願供擔保請准宣告假執行
    。
三、被告辛○○未於最後言詞辯論期日到庭，惟據其以前到場所
    為陳述，則與被告丙○○均以：
  (一)按侵權行為乃對於被害人所受之損害，由加害人予以填補，
    俾回復其原有財產狀態之制度，且依最高法院19年上字第
    363號判例：「關於侵權行為損害賠償之請求權，以受有實
    際損害為成立要件，若絕無損害亦即無損害之可言。」本件
    被告丙○○於判決離婚時已負債累累，粗估亦在16,000,000
    元以上，根本無夫妻剩餘財產可供原告庚○○請求，其有何
    權利受到損害？再者原告等主張，被告丙○○之處分財產影
    響彼等起訴勝訴後之求償，而認有侵權行為損害賠償情事。
    惟查原告等提起本件訴訟時，尚未提起夫妻剩餘財產分配請
    求等訴訟，有何權利均未確定，被告何來侵權行為之可言？
    如何填補回復其原有財產之狀態？況且原告等如慮及於夫妻
    剩餘財產分配請求等訴訟起訴勝訴後，因被告脫產而無法實
    現債權時，應循假扣押、假處分等保全程序予以保全（事實
    上原告已對被告丙○○之財產假處分保全中，已無損害之虞
    ，法律上已有救濟途徑，當無成立侵權行為損害賠償之可能
    ，原告之訴顯無理由。
  (二)次按債務人與第三人通謀虛偽移轉其財產，其目的雖在使債
    權無法實現，而應負債務不履行之責任，但將自己之財產予
    以處分，原可自由為之，究難謂係故意不法侵害債權人之權
    利。更何況本件被告間之買賣行為並非通謀虛偽意思表示，
    而是確實真正的買賣，即由被告丙○○出賣與姊姊即訴外人
    戊○○，僅為避免遺產及贈與稅法第5條第6款「二親等以內
    親屬間財產之買賣」視同贈與之爭議，乃信託登記與被告辛○○名義，係屬合法之避稅方法，難謂有不法侵害原告之權
    利（尚無任何權利之可言），因而被告二人間並不構成共同
    侵權行為，原告等自不得依侵權行為之法則，請求被告等負
    連帶侵權行為損害賠償責任，是原告之請求為無理由，應予
    駁回。
  (三)原告指訴被告等之買賣行為（信託登記）嚴重損害其權利，
    並影響登記機關掌管公文書之正確性，已觸犯刑法第214條
    偽造文書罪等語。惟查刑法第214條規定「足以生損害於公
    眾或他人」，係指行為人使公務員登載不實之結果，有致生
    損害於公眾或他人之虞或其危險性而言，本件被告間之信託
    約定為財產登記名義，係明確真實的合法法律行為，並無明
    知不實之事項，而使公務員登載於職務上所掌之公文書之情
    ，況且本件尚在檢察署調查中（尚非「偵」字案件），連涉
    嫌上開罪名都還談不上，哪有侵害原告權利之可言！更有進
    者，被告如涉嫌觸犯上開罪名，然原告是否及因此受有實際
    上之損害而得請求賠償，亦須依實際情形具體認定，尚不得
    遽謂原告即受有損害。而依民事訴訟法第277條規定：「當
    事人主張有利於已之事實者，就其事實有舉證之責任。但法
    律別有規定，或依其情形顯失公平者，不在此限。」再參照
    最高法院17年上字第917號、20年上字第2466號判例，「民
    事訴訟如係由原告主張權利者，應先由原告負舉證之責，若
    原告不能先舉證，以證實自己主張之事實為真實，則被告就
    其抗辯事實即令不能舉證，或其所舉證據尚有疵累，亦應駁
    回原告之請求。」「原告於其所主張之起訴原因，不能為相
    當之證明，而被告就其抗辯事實，已有相當之反證者，當然
    駁回原告之請求。」本件原告僅空言「嚴重損害其權利」、
    「已觸犯刑法第214條偽造文書罪」，然卻未舉證以證明其
    何種權利被侵害，被侵害權利之範圍為何，被告如何觸犯刑
    法第214條偽造文書罪亦付闕如，是以其損害既不能證明，
    自不得請求賠償，所辯顯不足採等語置辯。
  (四)聲明：駁回原告之訴。如受不利判決，願供擔保請准宣
    告免為假執行。
四、本件原告起訴主張與被告丙○○原為夫妻，雙方於94年1月
    6日經本院判決離婚，詎被告丙○○竟與被告辛○○通謀虛
    偽成立買賣契約，將附表1所示不動產移轉為被告辛○○所
    有，致原告庚○○之剩餘財產分配請求權及原告乙○○、己○○、甲○○三人之扶養費請求權均受到侵害，為此請求被
    告連帶負損害賠償責任等語。被告則否認有何侵害原告權利
    之情，辯稱被告係將該不動產出售與訴外人即伊姊姊戊○○
    ，為避免贈與稅，始信託登記為被告辛○○所有，被告彼此
    間並無通謀虛偽之脫產行為；且被告丙○○與原告庚○○離
    婚時，負債已經大於資產，並無剩餘財產可供分配，且原告
    庚○○並未提出分配剩餘財產之請求，自亦無權利遭侵害可
    言等語。
五、兩造不爭執事項：
  (一)原告庚○○與被告丙○○原為夫妻，經本院於92年1月20日
    以91年度婚字第883號判決准予離婚。該判決嗣經臺灣高等
    法院臺南分院於92年6月17日駁回被告丙○○之上訴，再經
    最高法院於93年11月11日駁回丙○○上訴而確定。此據本院
    調取前開案卷查明無誤。
  (二)附表1所示不動產，均於92年5月間，以買賣為原因，移轉登
    記為被告辛○○所有，此為原告所提出前開不動產之登記謄
    本記載甚明。
六、原告主張被告二人間有關附表1所示不動產之所有權移轉，
    乃通謀虛偽意思表示，係以被告辛○○並無購買該不動產之
    財力；另被告丙○○與伊所辯為真正買主之訴外人戊○○間
    資金往來狀況可疑等作為主要論據。
  (一)經查，訴外人戊○○於臺灣臺南地方法院檢察署（以下簡稱
    為臺南地檢署）證稱：「（系爭11筆土地）是我買的，我委
    託辛○○將不動產暫登記名下，以免課徵贈與稅，代書說課
    稅要1,850,000元。」（92年度發查字第1939號，93年7月15
    日詢問筆錄），經核與被告二人所辯附表1所示不動產係由
    訴外人戊○○購買而信託登記為被告辛○○所有等情相符，
    戊○○於臺南地檢署且提出不動產買賣契約書影本、委託契
    約書影本等為證，再審諸原告所質疑者為該不動產所有權移
    轉是否為惡意脫產行為，對於參與該買賣者則未有爭執，被
    告所辯辛○○僅為登記所有權之人頭，應屬可採。
  (二)其次，依被告與訴外人戊○○就該買賣契約之一致陳述，系
    爭不動產買賣契約係於92年4月21日簽訂，價金為
    11,300,000元，給付方式則為訂約時交付300,000現金作為
    訂金，餘款11,000,000元則於92年5月13日、14日匯款
    7,000,000元、現金存入4,000,000元（分1,000,000元、
    3,000,000元兩筆）之方式，存入被告辛○○在前萬通商業
    銀行東臺南分行（現為中國信託東臺南分行）帳戶，辛○○
    再於92年5月15日自帳戶提領11,000,000元現金存入被告丙○○在同一銀行之帳戶。經查，依被告自行提出及臺南地檢
    署所調閱之被告存摺影本、帳戶往來明細，被告辛○○帳戶
    於92年5月15日匯出之11,000,000元「買賣價金」，雖有
    7,000,000元係由訴外人戊○○匯入，然剩餘4,000,000元現
    金中，則有3,000,000元係被告丙○○於92年5月14日從自己
    帳戶內提出後，隨即存入被告辛○○帳戶內，此據證人即中
    國信託東臺南分行總務施昭羽在偵訊中證述清楚（92年度發
    查字第1939號，93年9月13日詢問筆錄），並有該分行93 年
    8月17日中信託東台南字第93111530022號函覆臺南地檢署查
    詢所附資料存於前開偵查卷內可憑，訴外人戊○○為「購買
    」系爭不動產，實際支付者至少低於約定價額3,000,000元
    ，已堪認定。
  (三)再查，被告丙○○於偵訊中，自陳所以出售系爭不動產，乃
    因自86年至91年間，積欠其姐即訴外人戊○○與其兄丁○○
    共16,000,000元債務之故，並提出訴外人戊○○、丁○○之
    匯款單、存款單，以及代收票據收條、清償明細查詢單等，
    作為確有借款交付與清償利息之證明。惟對照前述被告丙○○帳戶之存摺影本，伊於92年5月14日存入被告辛○○帳戶
    用以「購買」自己不動產之3,000,000元，乃於前一日由訴
    外人丁○○匯入，嗣被告丙○○又於92年5月15日，將包含
    該3,000,000元在內之10,000,000元，匯入訴外人丁○○所
    指定之金復華債券基金專戶以「清償」債務，此等購地、清
    償債務資金來源之重疊，益足認系爭土地之所有權移轉，並
    非單純之買賣關係。
  (四)末審酌被告丙○○所稱對訴外人戊○○、丁○○之債務，乃
    分別於86年3月12日向丁○○借貸3,000,000元、89年10月6
    日向戊○○借貸2,000,000元、89年10月28日向戊○○借貸
    3,000,000元、及91年8月28日向丁○○借貸8,000,000元，
    如以訴外人丁○○、戊○○二人對被告丙○○未清償舊債，
    卻仍願再借新債之情形觀之，顯見該二人對丙○○並無積極
    催討之意願，然被告丙○○於92年2月本院家事庭判決准予
    原告庚○○與伊離婚後，迅即以清償債務為由而處分該不動
    產，時機上自有可疑。且被告丙○○出售系爭不動產之目的
    既為償還對訴外人丁○○、戊○○之債務，則依常情觀之，
    伊將該不動產直接作價清償戊○○即可，實無須特意周折，
    先由戊○○籌措資金，匯入被告辛○○帳戶，再由該帳戶轉
    入被告丙○○帳戶之必要。
  (五)綜前諸點，被告所辯辛○○僅為所有權登記之人頭，並非系
    爭不動產之實際買主，應屬可信。惟訴外人戊○○用以「購
    買」該不動產之11,000,000元資金，其中3,000,000元係來
    自被告丙○○帳戶；且被告丙○○辯稱將出售所得之
    10,000,000元用以清償訴外人丁○○，其中之3,000,000元
    卻又係丁○○事先匯交被告丙○○，伊所辯出售系爭不動產
    以變現還債之說，顯有疑義。再審諸系爭不動產所有權移轉
    之時間，恰為本院家事庭判決准予原告庚○○、被告丙○○
    離婚之後；以及被告丙○○聲稱積欠訴外人戊○○
    5,000,000元債務，本得逕以系爭不動產作價清償，卻特意
    留下資金往來記錄之做法。原告主張系爭不動產之買賣及所
    有權移轉為通謀虛偽意思表示，應屬可信，被告抗辯為正當
    處分行為，則不可採。
七、按因故意或過失，不法侵害他人之權利者，負損害賠償責任
    。故意以背於善良風俗之方法，加損害於他人者，亦同。民
    法第184條第1項定有明文。凡法律體系所明認之私權之行使
    或享有受到妨害，均可認為權利受到侵害。本件原告主張因
    被告脫產行為而被侵害之剩餘財產分配請求權、扶養費請求
    權，既為民法第1030條之1、第1114條所明定，其屬上述之
    權利，應可認定。惟按表意人與相對人通謀而為虛偽意思表
    示者，其意思表示無效。夫或妻為減少他方對於剩餘財產之
    分配，而於法定財產制關係消滅前五年內處分其婚後財產者
    ，應將該財產追加計算，視為現存之婚後財產。前項情形，
    分配權利人於義務人不足清償其應得之分配額時，得就其不
    足額，對受領之第三人於其所受利益內請求返還。民法第87
    條第1項前段、第1030條之3第1項、第2項亦分別著有明文。
    本件被告丙○○處分系爭不動產之行為，固可能導致原告日
    後請求分配剩餘財產、給付扶養費時，無從經強制執行程序
    受償之結果，然與原告享有、行使該等權利，尚屬有間；且
    該處分行為既經認定為通謀虛偽意思表示而無效，法律上亦
    難認被告丙○○之財產狀態有所變動，原告預設執行無效果
    之前提，主張其等權利遭受侵害，自有誤會。
八、綜上所述，被告二人與訴外人戊○○間，基於通謀虛偽意思
    表示之聯絡，由被告丙○○與訴外人戊○○訂立系爭不動產
    買賣契約，並將該不動產移轉登記為被告辛○○所有之行為
    ，雖可認屬不法，並有侵害原告之故意。然該買賣契約、所
    有權移轉等行為在法律上既屬無效，原告所欲主張之剩餘財
    產分配請求權、扶養費請求權，其享有及行使尚難謂受到妨
    害，與民法第184條第1項要件仍屬未合。從而，原告基於侵
    權行為損害賠償之法律關係，請求被告連帶給付原告乙○○
    536,000元，原告己○○804,000元，原告甲○○1,364,000
    元，原告庚○○3,063,800元，及均自起訴狀繕本送達翌日
    起至清償日止，按週年利率5%計算之利息，即無理由，應予
    駁回。
九、原告既受敗訴判決，其假執行之聲請即失所依據，應併予駁
    回。
十、因本案事證已臻明確，兩造其餘主張陳述及所提之證據，均
    毋庸再予審酌，附此敘明。
十一、結論：本件原告之訴為無理由，依民事訴訟法第385條第1項
    前段、第78條、第85條第1項前段，判決如主文。
中　　華　　民　　國　　94　　年　　 8　　月　　22　　日
                  民事第一庭    法　官　吳坤芳
以上正本，係照原本作成。
如對本判決上訴，須於判決送達後20日內向本院提出上訴狀
中　　華　　民　　國　　94　　年　　 8　　月　　22　　日
                                書記官　黃鋕偉
